【裁判字號】    97,訴,1387
【裁判日期】    970521
【裁判案由】    違反毒品危害防制條例
【裁判全文】
臺灣彰化地方法院刑事判決              97年度訴字第1387號
公  訴  人  臺灣彰化地方法院檢察署檢察官
被      告  甲○○
                    （另案於臺灣彰化監獄彰化分監執行中）
上列被告因違反毒品危害防制條例案件，經檢察官提起公訴（97
年度毒偵字第1592號），被告於本院準備程序中自白犯罪，有刑
事訴訟法第273條之1第1項之情形，本院合議裁定由受命法官獨
任進行簡式審判程序，茲審理判決如下：
    主  文
甲○○施用第一級毒品，處有期徒刑玖月。
    事  實
一、甲○○前於民國（下同）90年間，因施用毒品案件，經本院
    以90年度毒聲字第4311號裁定送觀察、勒戒，因有繼續施用
    毒品傾向，再經本院以91年度毒聲字第92號裁定令入戒治處
    所施以強制戒治，甫於92年1 月9 日執行完畢釋放，並由臺
    灣彰化地方法院檢察署檢察官於92年2 月10日，以92年度戒
    毒偵字第107 號為不起訴處分確定。又於上開強制戒治執行
    完畢後之5 年內即93年間，因施用毒品案件，經本院於94年
    5 月2 日以93年度訴字第1449號判決判處有期徒刑11月確定
    ；再於同年間，因竊盜案件，經本院於94年9 月5 日以93年
    度易字第1011號判決判處有期徒刑1 年6 月確定，上開二案
    經減刑為有期徒刑5 月又15日、9 月，並定應執行有期徒刑
    為1年2月，於95年10月20日因縮短刑期假釋出監，後因施用
    毒品撤銷假釋入監執行殘刑有期徒刑7 月又24日（現正執行
    中，不構成累犯）。詎仍不知悔改，復基於施用第一級毒品
    海洛因之犯意，於97年2 月3 日上午10時許，在彰化縣福興
    鄉○○○○○道路旁某處，以將海洛因置入針筒內摻水稀釋
    後注射手臂血管之方式，施用第一級毒品海洛因1 次。嗣於
    97 年2月4 日凌晨1 時50分許，經警持檢察官核發之強制採
    尿許可書，強制其到場採尿後送驗，結果呈可待因及嗎啡陽
    性反應，始悉上情。
二、案經彰化縣警察局鹿港分局報請臺灣彰化地方法院檢察署檢
    察官偵查起訴。
    理  由
一、本件被告甲○○所犯係死刑、無期徒刑、最輕本刑為三年以
    上有期徒刑或高等法院管轄第一審案件以外之罪，並於本院
    行準備程序時就被訴事實為有罪之陳述，本院合議庭依前揭
    規定，經評議結果，裁定改由受命法官獨任行簡式審判程序
    ，先予敘明。
二、上揭犯罪事實，業據被告甲○○迭於警、偵訊及本院行準備
    程序、審理程序時均坦承不諱，且其於97年2 月04日凌晨1
    時50分及同日下午3 時22分為警查獲時所採取之尿液，經送
    鑑驗結果，確均呈嗎啡、可待因陽性反應，此應受尿液採驗
    人尿液檢體採集送驗紀錄表2 紙及詮昕科技股份有限公司97
    年2 月20日報告編號00000000、00000000號濫用藥物尿液檢
    驗報告各1 紙附卷可稽，足認被告之自白應與事實相符，洵
    堪採信。
三、按觀察、勒戒或強制戒治執行完畢釋放後，5 年內再犯毒品
    危害防制條例第10條之罪，即應直接依法追訴判決，固毋庸
    再行該條例針對「初犯」所規定之觀察、勒戒或強制戒治等
    治療程序，然若係於觀察、勒戒或強制戒治執行完畢釋放後
    ，5 年後再犯第10條之罪者，則應重新依該條例第20條第1
    項、第2 項關於「初犯」之規定，先行送觀察、勒戒，並依
    其觀察、勒戒結果有無繼續施用毒品傾向，以定其是否施以
    強制戒治之治療程序，再於上開治療程序執行完畢後始由檢
    察官為不起訴處分，而非直接加以追訴處罰，此觀諸現行生
    效施行之毒品危害防制條例（於92年7月9日修正公布、自93
    年1月9日施行）第20條、第23條之規定甚明。而考諸前開毒
    品危害防制條例之修正理由主要係認觀察、勒戒或強制戒治
    後5年後再犯者，顯見前所實施之觀察、勒戒或強制戒治已
    足以遮斷其施用毒品之癮，為期自新及協助其斷除毒癮，對
    此5年後再犯者仍適用初犯之規定（即該條例第20條第3項之
    規定），即先經觀察、勒戒、強制戒治之程序【見該條例第
    20條修法理由5第3項修正理由 (二)】，且為配合簡化施用
    毒品犯之刑事處遇程序，並鑑於經觀察、勒戒或強制戒治執
    行完畢釋放後5年內再犯者，其再犯率甚高，原據以實施之
    觀察勒戒及強制戒治既已無法收其實效，自應施以刑事處遇
    【見該條例第23條修正理由三 (二)】，凡此俱見現行毒品
    危害防制條例於修正時刪除修正前二犯及三犯之規定，一改
    修法前繁雜之處遇程序，僅將施用毒品犯簡化區分為初犯、
    再犯外，並認施用毒品者係屬病患性犯人，以觀察、勒戒戒
    除其身癮，併以強制戒治方式祛除心癮之措施。由是觀之，
    現行毒品危害防制條例仍採「刑罰處遇程序」與「治療之保
    安處分程序」二者併行之方式，並將施用毒品者區分為「初
    犯」與「再犯」之不同，詳言之，倘毒品施用者係前經觀察
    、勒戒或強制戒制等治療程序執行完畢5年後，始再施用毒
    品之「初犯」，因認前所執行之觀察、勒戒或強制戒治足收
    戒除毒癮之效，自應重新先經觀察、勒戒或強制戒治等治療
    程序，並於治療程序執行完畢後由檢察官直接為不起訴處分
    ，毋庸對之追訴處罰，反觀，在「再犯」之情形，因其先前
    所為治療程序顯未能收祛除毒癮之實效，且考量施用毒品者
    之再犯率偏高，乃簡化其刑事處遇程序，而對之直接追訴處
    罰，不再施以保安處分之治療程序，是現行毒品危害防制條
    例所採「初犯」與「再犯」之界分，已揚棄過去修正前毒品
    危害防制條例所採一、二、三犯之判斷標準及處遇程序，且
    側重於觀察、勒戒或強制戒治等治療程序是否確實收其成效
    。因之，對於所謂「初犯」與「再犯」之區別，除應視其是
    否於觀察、勒戒或強制戒治執行完畢釋放後，5年後再犯者
    外，尚應兼顧其前次所施予觀察、勒戒、強制戒治程序之成
    效以資判斷，如此方能貫徹現行毒品危害防制條例之修正立
    法意旨，且細繹現行毒品危害防制條例第20條、第23條之立
    法理由可知，所謂「再犯」應係指依該條例規定執行觀察、
    勒戒、強制戒治完畢釋放，再犯施用毒品罪者均屬之（見該
    條例第20修法理由二後段），是對於現行毒品危害防制條例
    第20條第3 項規定「觀察、勒戒或強制戒治執行完畢後，5
    年後再犯」之解釋，自應限於該施用毒品之行為人於觀察、
    勒戒或強制戒治執行完畢後5 年內均未再有任何施用毒品之
    犯行，始足當之，茍其施用毒品之犯行，前經觀察、勒戒或
    強制戒治執行完畢後，5 年內曾因再犯施用第一、二級毒品
    之行為，而經法院判處刑罰之處遇程序確定者，縱其係於觀
    察、勒戒或強制戒治執行完畢5 年後復為施用毒品者（即修
    正前毒品危害防制條例所稱之三犯或三犯以上），因其於治
    療程序之保安處分執行完畢5 年內，既仍有繼續施用毒品之
    犯行，即難認前所執行之治療程序有何戒除其身心毒癮之成
    效可言，自不得僅憑該次施用毒品犯行係在前次執行治療程
    序之保安處分完畢後，5 年後再犯一端，即依現行毒品危害
    防制條例第20條第3 項規定，逕認為「初犯」，而適用同條
    第1、2項之觀察、勒戒或強制戒治等治療程序，否則無異使
    接受治療程序執行成效不彰，而屢犯施用毒品罪之行為人，
    僅因其施用毒品行為與前次觀察、勒戒或強制戒治完畢之時
    間相距已逾5 年，反得循初犯之保安處分程序，獲邀寬典，
    不啻與前揭毒品危害防制條例之修法初衷背道而馳，是就此
    情形，仍應認屬「再犯」之範疇，直接適用刑事刑罰處遇之
    程序，始符修法之本旨。查被告甲○○前於90年間，因施用
    毒品案件，經本院以90年度毒聲字第4311號裁定送觀察、勒
    戒，因有繼續施用毒品傾向，再經本院以91年度毒聲字第92
    號裁定令入戒治處所施以強制戒治，甫於92年1 月9 日執行
    完畢釋放，並由臺灣彰化地方法院檢察署檢察官於92年2 月
    10日，以92年度戒毒偵字第107 號為不起訴處分確定，又於
    上開強制戒治執行完畢後之5 年內即93年間，因施用毒品案
    件，經本院於94年5 月2 日以93年度訴字第1449號判決判處
    有期徒刑11月確定乙情，此有臺灣高等法院被告前案紀錄表
    1 份在卷可參。揆諸前開判決及決議意旨，因被告在前揭強
    制戒治執行完畢之5 年內，業有施用毒品之行為，是本次被
    告再次施用第一級毒品之犯行，即與5 年後再犯之情形有別
    ，應依法追訴、審理，且本案事證明確，應予依法論科。
四、按海洛因係毒品危害防制條例所定之第一級毒品，不得非法
    施用。核被告所為，係犯毒品危害防制條例第10條第1 項之
    施用第一級毒品罪。被告為施用毒品而持有第一級毒品，其
    持有之低度行為應為施用之高度行為所吸收，不另論罪。爰
    審酌被告曾有施用毒品罪前科，且歷經強制戒治等處遇措施
    ，均未能戒斷毒品，猶再施用本件毒品，惟其對他人權益之
    侵害仍屬有限，於警、偵訊中及本院行準備程序與審理時均
    已坦承犯行，暨其犯罪動機、目的、手段、施用之次數等一
    切情狀，量處如主文所示之刑。
據上論斷，應依刑事訴訟法第273 條之1 第1 項、第299 條第1
項前段，毒品危害防制條例第10條第1 項，判決如主文。
本案經檢察官張聖傳到庭執行職務。
中    華    民    國    97    年    5     月    21    日
                      刑事第二庭      法  官  黃齡玉
以上正本證明與原本無異。
如不服本判決，應於判決送達後10日內，向本院提出上訴書狀，
上訴書狀應「敘述具體上訴理由」，並按他造當事人之人數附繕
本。「切勿逕送上級法院」。
中    華    民    國    97    年    5     月    21    日
                                      書記官  施嘉玫
毒品危害防制條例第10條
施用第一級毒品者，處 6 月以上 5 年以下有期徒刑。


司法院資訊處製作；財團法人民間司法改革基金會備份。
